最高法院民事判決　　　　　　九十六年度台上字第一五九六號
上　訴　人　甲○○
訴訟代理人　林松虎律師
上　訴　人　乙○○
訴訟代理人　蔡得謙律師
　　　　　　何立斌律師
上列當事人間請求土地所有權移轉登記（返還定金）事件，兩造
對於中華民國九十五年十一月二十二日台灣高等法院台中分院第
二審判決（九十五年度重上字第六五號），各自提起上訴，本院
判決如下：
    主  文
原判決除假執行部分外廢棄，發回台灣高等法院台中分院。
    理  由
本件上訴人甲○○主張：伊於民國九十三年十二月十八日與對造
上訴人乙○○簽訂不動產買賣契約書（下稱系爭契約書），向乙
○○購買第一審共同被告陳景岳（即祭祠公業陳獻南管理人－下
稱祭祠公業陳獻南）所有坐落台中縣神崗鄉○○○段后寮小段三
四四－九號、三四五號內如系爭契約書附圖所示約一千坪土地，
總價款為新台幣（下同）五千六百萬元，並於簽約時給付乙○○
定金一千五百萬元，約定乙○○應於同年十二月三十一日前與祭
祠公業陳獻南簽訂買賣契約，並移轉系爭土地所有權與伊，祭祠
公業陳獻南已將前開土地合併分割出同段三四五－二號土地（下
稱系爭土地），面積三三○六平方公尺，並辦妥分割登記完畢。
詎乙○○竟怠於行使其對祭祠公業陳獻南之土地所有權移轉登記
請求權，將系爭土地所有權移轉登記與伊。且於九十四年六月二
十九日與祭祀公業陳獻南合意解除渠等間買賣契約，乙○○移轉
系爭土地所有權登記之義務，顯已陷於給付不能，經以九十五年
四月二十五日「民事上訴理由狀」繕本之送達向乙○○解除系爭
契約，依民法第二百五十九條第二款規定，乙○○應將上開定金
返還與伊等情，爰求為命乙○○給付一千五百萬元及加計自九十
三年十二月十八日起算之法定遲延利息。（甲○○在第一審起訴
係請求祭祀公業陳獻南將系爭土地移轉登記與乙○○，再由乙○
○將該土地移轉登記與甲○○，經第一審為其敗訴之判決後，甲
○○提起第二審上訴，於原審以情事變更為由，變更為上述之聲
明，並撤回對祭祀公業陳獻南之上訴。原審判命乙○○給付甲○
○七百萬元及自九十五年十一月二十三日起算之法定遲延利息，
而駁回其餘變更之訴，兩造各就於其不利部分，提起第三審上訴
。）
上訴人乙○○則以：對造上訴人甲○○未依約定期限給付系爭買
賣第二期款二千萬元，經伊於九十四年四月十四日以郵局存證信
函限期三日催告付款，仍拒不給付，伊已於同年月二十二日另以
存證信函解除系爭買賣契約，並沒收系爭定金。系爭買賣契約既
經伊解除而不存在，甲○○自無由再解除契約，請求返還定金等
語，資為抗辯。
原審判命乙○○給付甲○○七百萬元及自九十五年十一月二十三
日起算之法定遲延利息，而駁回其餘之訴（變更之訴），無非以
：查系爭契約書第三條約定：「買賣價格款之支付期限及條件約
定如左：(1)契約訂立同時雙方授受訂金新台幣：一千五百萬元整
，契約履行時則充為買賣總價款之一部屬實無訛，不另收據，此
據。(2)雙方約定於土地分割完成及本買賣標的地填土（清潔土）
完成及十公尺毗連之計劃道路開闢工程完成並鋪設柏油及單面排
水系統完成經甲方（按指甲○○，下同）驗收完畢後支付新台幣
二千萬元整並向稅捐機關申報土地增值稅。(3)尾款雙方約定於土
地所有權移轉登記完畢並領到土地所有權狀，乙方（按指乙○○
，下同）將買賣標的地點交予甲方使用同時壹次結清」、第九條
則約定：「本契約簽訂後，倘甲方不買或不按約定日期付款時，
願將既付價款全部由乙方無條件沒收，抵作違約金，並即解除本
約，……」字樣。乙○○已於九十四年四月初完成系爭土地填土
（清潔土）工程、十公尺毗連計劃道路之開闢工程並鋪設柏油路
面及完成單面排水系統工程，完工後由證人即仲介吳周勇通知甲
○○驗收及付款各情，除有九十四年四月十四日現場照片二張可
稽外，並經證人吳周勇、林智垣證述在卷；乙○○辯稱已依系爭
契約書第三條第一項第二款約定完成應施作之工程，依約甲○○
應給付第二期款二千萬元一節，堪予採信。雖甲○○主張在乙○
○填土未完成、南面圍牆未拆除並經伊驗收前，伊無給付第二期
款之義務云云，並提出照片二張證明北面農田灌溉溝渠邊有三十
公分落差之事實，經第一審於九十四年十二月五日勘驗現場，筆
錄亦記載系爭土地大部分已填至與南面駁崁等高，僅臨北面農田
灌溉溝邊有甲○○所拍照片之三十餘公分落差。惟查上開照片並
無拍攝日期，第一審勘驗日期則與乙○○抗辯解除契約日期相距
近半年，均難據以證明照片或勘驗當天之情況即為填土完成之情
況。審酌前開九十四年四月十四日現場照片所示已填土至與路面
同高，及參酌乙○○所稱：剛填完之後，地是平的，六月底有請
介紹人通知買方繳第二期款，契約過期之後，因為要做一條路，
將部分土拿到旁邊填高，目前現場狀況如甲○○提出之照片等語
，足認甲○○提出之前開照片係乙○○於契約過期之後將部分填
土挖走之情況，自不足為乙○○未依約填土之證明。再查，依前
述系爭契約書第三條第一項第二款約定，「南邊圍牆拆除」並非
甲○○支付第二期款之條件。兩造簽訂系爭契約時，曾口頭約定
南邊圍牆須拆除一節，雖據證人吳周勇、林智垣證述屬實，惟既
未經載明於系爭契約書以為給付第二期款之條件，甲○○主張於
南邊圍牆未拆除前，無給付第二期款之義務，即無足採。次查乙
○○於施工完成後，曾委託仲介人吳周勇、林智垣通知甲○○，
要求依約給付第二期款，業據證人吳周勇、林智垣證述在卷，堪
認乙○○已將其施工完成之事實通知甲○○，至驗收與否則端視
（在於？）甲○○，甲○○未進行驗收，卻以填土未與路面同高
、南邊圍牆未拆為由拒付第二期款，自難將驗收遲延之責轉嫁予
乙○○。況乙○○施工確符合約定，已如前述，甲○○主張未經
其驗收，尚無給付第二期款之義務等語，自無可採。甲○○既應
給付第二期款，則乙○○於九十四年四月十四日以豐原中正路郵
局第四一六號存證信函催告甲○○於文到三日內付清第二期款二
千萬元，否則依系爭契約書第九條約定解除契約並沒收定金，並
於甲○○未依限給付後，於同年月二十二日以同郵局第四六一號
存證信函向甲○○為解除系爭契約及沒收定金之意思表示，系爭
契約自已合法解除。系爭契約既經乙○○於九十四年四月二十二
日合法解除而不存在，乙○○即無再依該契約約定將系爭土地所
有權移轉登記與甲○○之義務，是乙○○在解除系爭契約後，於
同年六月二十九日與祭祀公業陳獻南合意解除雙方就系爭土地之
買賣契約，即無違反系爭契約或陷於給付不能之可言，甲○○主
張乙○○與祭祀公業陳獻南合意解除系爭土地之買賣契約，致系
爭契約陷於給付不能，而於九十五年四月二十五日已以上訴理由
狀繕本之送達向乙○○解除系爭契約，並請求返還定金一千五百
萬元，自屬無據。依系爭契約書第九條之約定，足見兩造確有將
定金做為價款之一部以抵作違約金之意。惟按約定之違約金額過
高者，法院得減至相當之數額，民法第二百五十二條定有明文。
審酌兩造簽訂系爭契約書後，乙○○已依約與祭祀公業陳獻南簽
訂買賣契約、完成系爭土地之分割、買賣標的土地之填土、十公
尺毗連之計劃道路開闢工程、鋪設柏油及單面排水系統等工程，
並支付仲介費用與仲介人，及其係以每坪四千九百萬元（應係四
萬九千元之誤）之單價與祭祀公業陳獻南簽訂買賣契約，如甲○
○依約履行，將可賺取七百萬元之價差利益，縱扣除其必須支出
之費用，仍有利益可期，自因甲○○之違約受有損害。再審究系
爭契約買賣總價款為五千六百萬元，系爭違約金額一千五百萬元
，逾總價款四分之一強，及一般土地交易之客觀事實、社會經濟
狀況等一切情況，認該違約金額顯屬過高，已非單純之「違約定
金」，性質上應屬價金之「一部先付」，甲○○請求酌減，自屬
有據，應予酌減為八百萬元為適當，是乙○○主張沒收一千五百
萬元，於逾越八百萬元之範圍，核屬無據。末按約定之違約金額
過高者，除出於債務人之自願履行，不容其請求返還外，法院仍
得依民法第二百五十二條規定，核減至相當之數額。揆諸前開說
明，本件定金一千五百萬元既因兩造之約定而變更為違約金之性
質，足認非出於甲○○之自由意思而任意給付，審酌上情，兩造
關於違約金之約定既有過高情形，自得予以酌減，乙○○抗辯其
沒收者為定金而非違約金，不得予以酌減等語，並無足採。從而
，甲○○主張系爭契約經其解除並請求返還已交付之定金一千五
百萬元，雖屬無據，然其主張乙○○沒收該定金以為違約金核屬
過高，就核減後之餘額，請求乙○○返還七百萬元及自宣判翌日
即九十五年十一月二十三日起算之法定遲延利息為有理由，應予
准許，逾此之請求，則無理由，不應准許等詞，為其判斷之基礎
。
惟查依系爭契約書第三條第一項第二款約定，於乙○○將系爭土
地分割完成、填土（清潔土）完成，及十公尺毗連之計劃道路開
闢工程完成，並鋪設柏油，暨單面排水系統完成，經甲○○驗收
完畢後，甲○○應支付系爭買賣價金第二期款二千萬元。上開各
項工程未經甲○○驗收，且甲○○迭次以填土不足等由，拒絕付
款。而依甲○○提出之照片及第一審勘驗現場筆錄記載，均顯示
系爭土地臨北面農田灌溉溝渠邊有三十餘公分之落差各情，為原
審確定之事實。準此，乙○○應先完成上開各項工程及經甲○○
驗收，始得請求甲○○支付第二期買賣價款，並為兩造所不爭。
甲○○就有無填土完成及驗收部分，既有爭執，依法即應由乙○
○就此舉證證明，始能謂甲○○有支付第二期款之義務。查甲○
○提出之照片（一審卷第九三頁）雖無拍攝日期，然與乙○○所
提九十四年四月十四日拍攝之照片（同卷第五○頁），其拍攝角
度似有不同。且乙○○提出之照片，並未拍攝到臨溝渠部分，自
未能證明系爭土地該部分已填土完成。原審徒以甲○○之照片無
拍攝日期，第一審勘驗日期與乙○○抗辯解除契約日期相距近半
年，均難據以證明照片或勘驗當天之情況即為填土完成之情況。
審酌九十四年四月十四日拍攝之現場照片顯示已填土至與路面同
高，及乙○○所為契約過期之後，取走部分土至旁邊填高之陳述
等情詞，即認甲○○提出之照片係乙○○於契約過期（解除？）
之後，將部分填土挖走之情況，進而謂該照片不足為乙○○未依
約填土之證明，自屬可議。次查甲○○始終爭執系爭土地填土不
足、填土未完成，則其不予驗收，乃事理之常，原審未說明如何
得以乙○○委託仲介通知甲○○驗收而未驗收，即能導出甲○○
應負驗收遲延之責任；僅以乙○○於施工完成後，曾委託仲介人
吳周勇、林智垣通知甲○○，要求依約給付第二期款，業將其施
工完成之事實通知甲○○，至驗收與否則端視（在於？）甲○○
，甲○○未進行驗收，而以填土未與路面同高、南邊圍牆未拆為
由，拒絕給付第二期款等情詞，遽謂難將驗收遲延之責任轉嫁予
乙○○，尤欠允洽。究竟乙○○有無完成前開系爭契約書第三條
第一項第二款約定之工程（工作）並經甲○○驗收？在在攸關乙
○○得否催告甲○○支付第二期價金，及催告未果後能否解除契
約沒收定金之問題，原審概未詳加調查審認明晰，本院尚無從為
法律上之判斷。又本件係甲○○起訴主張乙○○業與祭祀公業陳
獻南合意解除渠等間系爭土地之買賣契約，乙○○就系爭契約之
履行已屬給付不能，而解除契約，請求返還系爭定金，倘乙○○
未合法解除系爭買賣契約，即應就甲○○主張之解除契約是否合
法加以審究，始能為其得否請求返還系爭定金之判斷。原判決僅
以系爭買賣契約業由乙○○解除而不存在，甲○○不得再予解除
為由，認其請求返還系爭定金無依據，而酌減乙○○沒收之違約
金，命其返還甲○○七百萬元及其遲延利息，亦屬無可維持。兩
造上訴論旨，分別指摘原判決於己不利部分為不當，求予廢棄，
均非無理由。
據上論結，本件兩造上訴均有理由。依民事訴訟法第四百七十七
條第一項、第四百七十八條第二項，判決如主文。
中　　華　　民　　國　九十六　年　　七　　月　 十九 　日
                      最高法院民事第二庭
                          審判長法官  蕭　亨　國
                                法官  陳　淑　敏
                                法官  葉　勝　利
                                法官  劉　福　聲
                                法官  劉　靜　嫻
      本件正本證明與原本無異
                                      書  記  官
中　　華　　民　　國　九十六　年　　八　　月　　一  　日
                                                      Ｋ
